---
title: "chess_in_the_digital_age"
author: "Rafal Bazan"
date: "2024-05-21"
output: html_document
---

```{r setup, include=FALSE}
project_path = "D:/moje/projekty/chess-in-the-digital-age"

knitr::opts_chunk$set(root= paste(project_path,"/presentation", sep = ""))
setwd(paste(project_path,"/presentation", sep = ""))
Dataset_path = paste(project_path,"/Dataset", sep = "")
```

# Tworzenie struktury zbioru danych

#### Wybór tablicy do scrapowania

```{r}
library(rvest)
library(stringi)
url = "https://database.lichess.org"
path= "/html/body/div/div[2]/div/section[1]/table"
wezel = html_node(read_html(url), xpath=path)
```

#### wyodrębnianie <a></a> tagów

```{r}
hyperlinks = html_nodes(wezel, "a")
head(hyperlinks)
```

#### Wyodrębnianie hiperłączy

```{r}
my_href = html_attr(hyperlinks, "href")
head(my_href)

```

#### Łączenie zmiennych w gotowy do pobrania link

```{r}
links = data.frame(paste(url,my_href,sep="/"))
head(links)
```

#### Definiowanie linków gotowych do pobrania

```{r}

links_for_download = data.frame(links[seq(2,nrow(links), by=2), 1])
head(links_for_download)

```

#### Wyodrębianie daty ze scrapowania

```{r warning=FALSE}
full_date_from_imported_links = data.frame(stri_match_all(links_for_download,
                                     regex = "rated_\\s*(.*?)\\s*[.]"))[,2]
head(data.frame(full_date_from_imported_links))
```

#### Wyodrębianie roku, miesięcy, nazw miesięcy ze scrapowania

```{r warning=FALSE}
year_from_imported_links = data.frame(stri_match_all(links_for_download,
                                     regex = "rated_\\s*(.*?)\\s*[-]"))[,2]
head(year_from_imported_links)

month_from_imported_links = data.frame(stri_match_all(links_for_download,
                                     regex = "-\\s*(.*?)\\s*[.]"))[,2]
head(month_from_imported_links)

my_month_names = month.abb[as.integer(month_from_imported_links)]
head(my_month_names)
```

#### Tworzenie struktury plików - lata

```{r}
my_paths_year <- unique(paste(Dataset_path,"/",year_from_imported_links, sep=""))
my_paths_year

create_folders_year = function(){
  for(i in 1:length(my_paths_year)){
    dir.create(my_paths_year[i])
  }
}
```

#### Tworzenie struktury plików - miesiące

```{r}
my_paths_month <- paste(Dataset_path,"/",year_from_imported_links,"/",month_from_imported_links,". ",my_month_names, sep="")
head(my_paths_month)
tail(my_paths_month)

create_folders_month = function(){
  for(i in 1:length(my_paths_month)){
    dir.create(my_paths_month[i])
  }
}

```

#### Definiowanie plików które będą pobrane

```{r}
my_paths = paste(Dataset_path,"/",year_from_imported_links,"/",month_from_imported_links,". ",my_month_names,"/lichess_db_standard_rated_",full_date_from_imported_links,".pgn.zst.torrent", sep="")
head(my_paths)



downloading = function(){
  create_folders_year()
  create_folders_month()
  for(j in 1:length(my_paths)){
    download.file(links_for_download[j,], my_paths[j], mode="wb",Sys.sleep(0.2))
  }
}
```

#### Tworzenie struktury plikow i pobieranie do niej zbiorów danych

```{r warning=FALSE,eval=FALSE}
downloading()

```


```{r reset, eval=FALSE}
rm(list=ls())
```
